臺灣高雄地方法院民事判決　　　　　　　　　　　　　九十三年度簡上字第三八號
　　上　訴　人　甲○○
　　訴訟代理人　李慶榮律師
　　　　　　　　孫守濂律師
　　被 上訴 人　乙○○
當事人間請求給付票款事件，上訴人對於民國九十二年十二月三十一日本院九十一年
度雄簡字第三四七七號第一審判決提起上訴，本院於民國九十三年十一月十二日言詞
辯論終結，判決如下：
    主      文
原判決關於駁回上訴人後開第二項之訴，暨訴訟費用之裁判，均廢棄。
被上訴人應給付上訴人新台幣貳拾玖萬零玖佰元，及自民國九十二年一月一日起至清
償日止，按年息百分之六計算之利息。
其餘上訴駁回。
第一、二審訴訟費用，由被上訴人負擔十分之六，餘由上訴人負擔。
    事實及理由
一、上訴人起訴主張：被上訴人於民國八十七年八月三十一日，向訴外人即伊之妻毛
    採惠借款新台幣（下同）五十五萬元，並交付他人簽發之支票數紙供擔保還款，
    惟因當中最早到期之支票，於八十八年四月三十日屆期即遭退票，被告乃交付由
    其妻蔡柯玉女為發票人、高雄市第三信用合作社瑞祥分社為付款人、面額均為五
    萬元之支票數紙予毛採惠，以換回先前交付之上開客票，然該等支票屆期仍未兌
    現，被上訴人再於八十九年二月一日，以自己名義簽發本息金額共六十六萬七千
    元，均指定以上訴人為受款人之記名本票三十四紙，並由被上訴人之妻蔡柯玉女
    在本票背面背書後，交付毛採惠以換回上開支票，惟屆期上開本票仍未獲清償，
    伊於八十九年十一月間，乃將當時已到期之前八紙本票（金額共十六萬元），向
    鈞院聲請裁定本票強制執行獲准，並向台灣台南地方法院併案聲請強制執行，共
    受償一萬零六百三十一元；嗣伊自妻毛採惠處無償受讓上開本票中之二十六紙（
    詳如附表一所示），金額共為五十萬七千元，經向被告提示及追索均未獲付款，
    爰依票據之法律關係，請求被告給付前開票款等語。原審為伊敗訴之判決，伊不
    服，提起上訴，並於本院聲明：(一)原判決廢棄；(二)被上訴人應給付上訴人五十萬
    七千元，及自九十二年一月一日起至清償日止，按年息百分之六計算之利息；(三)
    第一、二審訴訟費用由被上訴人負擔。
二、被上訴人則以：系爭三十四張本票，係伊於八十九年間另向上訴人借款三十萬元
    而預先開立，但後來沒有拿到錢；又伊於八十七年八月三十一日確有收受上訴人
    之妻毛採惠付之五十五萬元，但此筆款項係伊向上訴人之姊蔣秀珠借的，與系
    爭本票無關，且伊已於八十七年九月三十日，交付伊妻蔡柯玉女簽發之面額五十
    三萬元支票一紙予毛採惠，當日即經毛採惠提示付款而清償，剩餘之欠款二萬元
    ，伊則交付如附表二所示票面金額共十六萬六千一百元之支票八紙，並均已兌現
    ，是伊前揭借款已全數清償等語，資為抗辯。並聲明：駁回上訴人之上訴；第一
    、二審訴訟費用由上訴人負擔。
三、上訴人主張被上訴人於八十七年八月三十一日，向其妻毛採惠借款五十五萬元，
    約定一個月後清償，惟被上訴人屆期未能清償，嗣經二次換票而取得上開本票三
    十四紙，其中八紙業經上訴人聲請本票強制執行裁定獲准而受償等事實，業據其
    提出本票二十六紙、匯款回條聯、華南商業銀行籬仔內分行（下稱華南銀行）退
    票憑單代存款支出傳票、本院八十九年票字第一七一七四號民事裁定、台灣台南
    地方法院八十九年南院鵬當字第一三一０八號債權憑證各一件為證，並經證人即
    毛採惠於原審證述明確（原審卷第一一二頁）。被上訴人固不否認確曾收受毛採
    惠匯入之五十五萬元款項（本院卷第九四頁），惟以前揭情詞置辯。是本件兩造
    之爭執點即在於：(一)本件被上訴人得否以其與執票人前手（毛採惠）之事由，對
    執票人即上訴人主張原因抗辯？(二)被上訴人抗辯系爭本票之簽發原因，係伊於八
    十九年間向上訴人本人之另筆借款，是否有理由？(三)上訴人主張系爭五十五萬元
    之消費借貸關係有無成立？又系爭借款是否業經被上訴人清償？其已清償之數額
    為何？
四、被上訴人得否為原因抗辯？
  (一)按票據債務人不得以自己與發票人或執票人之前手間所存抗辯之事由對抗執票人
    ，但執票人取得票據出於惡意者，不在此限；又無對價或以不相當之對價取得票
    據者，不得享有優於其前手之權利，票據法第十三條、第十四條第二項分別定有
    明文。即票據行為固為不要因行為，不以給付之原因為要素而成立，且不受票據
    原因無效之影響，凡簽名於票據之人，不問原因如何，均須依票上所載文義負責
    ；惟執票人取得票據倘係出於惡意（指對票據之簽發原因係知情而言），發票人
    即非不得以自己與執票人前手所存之抗辯事由，對抗執票人。
  (二)查上訴人主張系爭本票係被上訴人直接簽發交付毛採惠，再由毛採惠讓予伊等情
    ，雖為被上訴人所否認，辯稱：係伊另向上訴人借款時直接簽發交付予上訴人等
    語，並以系爭本票簽發之原因行為即兩造借款關係為抗辯。惟上訴人縱非系爭票
    據之直接收受者，然依其於本院中陳稱：系爭五十五萬元係被上訴人向伊夫妻共
    同借貸，伊夫妻之財產並無區分等語（本院卷六九頁），及其妻毛採惠於原審證
    稱：因我不會處理，故無償讓給我先生來處理等情（原審卷一一三頁），參以上
    訴人與毛採惠為同居共財之夫妻關係，顯見上訴人對系爭本票簽發之原因借貸關
    係，知之甚詳，準此，被上訴人以自己與執票人之前手即毛採惠間之原因關係為
    抗辯，尚非法所不許。
五、被上訴人抗辯系爭支票之簽發原因，是否有理由？兩造就系爭五十五萬元有無消
    費借貸關係存在？
  (一)上訴人主張被上訴人於八十七年八月三十一日向毛採惠借款五十五萬元，且該筆
    借款業經付被上訴人收受等情，為被上訴人所不爭執（本院卷九四頁），並有
    八十七年八月三十一日之匯款單一紙在卷可憑，自堪信為真實。
  (二)被上訴人辯稱：系爭本票係伊另向上訴人本人借款而簽發，然未取得借款，與前
    揭毛採惠匯入之五十五萬元無關，因該五十五萬元實係伊向訴外人蔣秀珠借得，
    且已全數清償完畢云云，已為上訴人否認。而被上訴人主張上開五十五萬元係向
    蔣秀珠借得云云，並未能舉出具體事證足資證明，自難認其此部分主張為真。又
    被上訴人就其所謂另向上訴人借款之數額及還款條件，於原審審理時陳稱：伊向
    上訴人借款三十萬元，答應還四十四萬元才簽發系爭本票等語（原審卷第四八頁
    ）；經本院提示系爭三十四紙本票面額共係六十六萬七千元後，被上訴人於本院
    準備程序改稱：伊是隨原告起訴之金額講的，實際上不是還四十四萬元；嗣於本
    院審理時再改口：伊借三十萬，上訴人要求先開六十六萬七千元之本票，之後陸
    續要借款就不用再開票云云（本院卷第七二頁、第九四頁），前後所述不一，顯
    已可疑。再上訴人前就系爭本票中已到期之八張，經聲請法院裁定本票強制執行
    獲准而分配受償一萬零六百三十一元等情，詳如前述，果被上訴人所辯系爭本票
    係為另筆未借得之借款所預開等語為真，則被上訴人於收受上開本票裁定及強制
    執行暨分配程序，豈有不提出異議之訴或聲明不服之理？是益徵其前開所辯，委
    無足取。
  (三)承上所述，被上訴人既已收受前揭五十五萬元，而又未能證明受領該款係基於其
    他原因事實，堪認上訴人主張該款係毛採惠為借貸而付予被上訴人，係屬真實
    ，是毛採惠與被上訴人間就該五十五萬元確有消費借貸關係存在。
六、又上開借款是否業經被上訴人清償？其已清償之數額為何？
  (一)被上訴人辯稱：伊收受毛採惠前揭五十五萬元後，已於八十七年九月三十日，交
    付其妻蔡柯玉女簽發之面額五十三萬元支票一紙，且當日即經毛採惠提示付款而
    清償其中五十三萬元云云，並提出蔡柯玉女為發票人、發票日八十七年九月三十
    日、付款人高雄市第三信用合作社瑞祥分社、票面金額五十三萬元、票號000
    0000號之支票一張，及前開蔡柯玉女支票帳戶資料（帳號０一八∣０三一∣
    ０００一０∣０號）為證。而上訴人堅決否認上情，陳稱：該蔡柯玉女支票帳戶
    兌現之五十三萬元，係毛採惠所提供之資金，故被上訴人尚未清償等語，又依證
    人毛採惠於原審證稱：八十九年九月三十日被上訴人交付蔡柯玉女五十三萬元支
    票，屆期我向銀行託收，被上訴人前一日打電話說沒錢兌現怕被退票，拜託我將
    票抽出來，但我說已託收沒有辦法抽回，後來被上訴人說不然叫我領五十三萬存
    進去，再由支票提示自己領回來，我有同意，所以我在九月三十日早上去華南銀
    行籬仔內分行領五十三萬元回我家，再由我先生和被上訴人一起去高雄三信把錢
    存到蔡柯玉女支票帳戶內，我提領現金的帳號是000000000000活存
    帳戶等語（原審卷一七０頁以下），且經本院依職權函查上開帳戶資金之轉入及
    流向，與證人前開證述相符，有華南銀行籬仔內分行九十三年十月十九日（九三
    ）華籬存字第００二四八號函文暨所附客戶資料查詢單、存摺類存款取款憑條、
    存款憑條、支票存款送款簿等資料在卷可稽（本院卷八三頁以下），足見上訴人
    主張之事實，核屬有據，應堪採信；被上訴人上開辯解，即無可採。
  (二)至被上訴人固舉其妻蔡柯玉女於八十七年九月三十日自中興商業銀行帳戶轉帳提
    款二十一萬之存摺明細（原審二四一頁），以證明前開五十三萬元資金係由伊所
    籌措，惟依其所述：五十三萬中之二十一萬是從伊妻帳戶提領，其餘係伊向朋友
    調得以現金存入，但朋友是誰伊已忘記等語，顯見上開存摺明細僅能證明蔡柯玉
    身所籌得甚明，況其復無法提供友人供本院傳訊、審究，均難佐認其上開辯解為
    真。參以被上訴人於上開五十三萬元之支票兌現後，復交付如附表二所示金額共
    十六萬六千一百元之支票予上訴人，並均已兌現清償等情，為被上訴人所不否認
    （本院卷七十頁、九五頁），果如其所辯系爭借款業已清償五十三萬元乙節為真
    ，則僅餘二萬元欠款，事後焉需再交付遠超過借款餘額達八倍之支票予上訴人，
    且均予兌現之必要？顯違常理，是被上訴人此部分所辯，亦無可採。從而，上訴
    人主張系爭本票係被上訴人於八十七年八月三十一日，向毛採惠借款五十五萬元
    ，嗣經二次換票而簽發交付之事實，堪予採信。
  (三)再者，被上訴人尚另交付如附表二所示之八張支票，金額共十六萬六千一百元，
    並均已兌現清償，業據上訴人自承在卷（本院卷九三頁）；又上訴人固陳稱：被
    上訴人第二次換票時所交付發票日分別為八十八年二月二十八日、同年四月三十
    日、九月三十日、發票人均為蔡柯玉女、面額各為五萬元之支票三紙，均未兌現
    云云，惟依其所提出之毛採惠華南銀行帳號000000000000號票據代
    收摺（原審卷第一０七頁），其中發票日為八十八年二月二十八日之該紙面額五
    萬元支票確已兌現，是上訴人此部分即有誤認。據上，被上訴人就本件借款已清
    償二十一萬六千一百元。
  (四)末按對於一人負擔數宗債務而其給付之種類相同者，如清償人所提出之給付，不
    足清償全部債額時，由清償人於清償時，指定其應抵充之債務；又清償人所提出
    之給付，應先抵充費用，次充利息，次充原本；其依前二條之規定抵充債務者亦
    同，民法第三百二十一條及第三百二十三條第一項、第三項分別定有明文。查上
    訴人主張兩造間之借款五十五萬元，嗣換票後被上訴人開立系爭本票共六十六萬
    七千元，其中十一萬七千元為利息等事實，業據證人毛採惠於原審中證述明確（
    原審第一一二頁），並為被上訴人所不爭執（本院卷第七一頁），而被上訴人前
    述已清償之二十一萬六千一百元款項，不足以清償全部債額，兩造復未約定抵充
    之順序，參照上開法條規定，依法應先抵充利息十一萬七千元，所餘九萬九千一
    百元再予抵充本金。準此，被上訴人所清償之款項經抵充後，本件上訴人請求之
    本金五十萬七千元，尚餘二十九萬零九百元未獲清償（計算公式507,000-117,00
    0-99,100=290,900）。
七、綜上所述，系爭本票既係被上訴人供擔保前開借款之本金、利息而簽發、交付，
    嗣被上訴人就其中五十萬七千元本息已清償二十一萬六千一百元，則上訴人本於
    票據之法律關係，請求被上訴人給付尚未清償之本金二十九萬零九百元，及自九
    十二年一月一日起至清償日止，按年息百分之六計算之利息，為有理由，應予准
    許；逾此範圍之請求，為無理由，自應駁回。原審就上開應准許部分，為上訴人
    敗訴之判決，尚有未洽，爰由本院予以廢棄改判如主文第二項所示。至上訴人之
    請求不應准許部分，原判決為上訴人敗訴之判決，經核於法並無不合，上訴意旨
    求予廢棄改判，為無理由，應予駁回其上訴。
八、本件事證已臻明確，兩造其餘攻擊防禦方法核與判決結果均無影響，自無庸逐一
    論述，附此敘明。
九、據上論結，本件上訴為一部有理由，一部無理由，依民事訴訟法第四百三十六條
    之一第三項、第四百四十九條第一項、第四百五十條、第七十九條，判決如主文
    。
中　　　華　　　民　　　國　　九十三　　年　　 十一 　　月　　 三十 　　日
                             臺灣高雄地方法院民事第一庭
                                         審判長法      官　甯　馨
                                               法      官　劉傑民
                                               法      官　林韋岑
正本係照原本作成。
本判決不得上訴。
中　　　華　　　民　　　國　　九十三　　年　　 十一 　　月　　 三十 　　日
　　　                                         法院書記官　黃俊凱
附表一：
┌──┬───┬────┬───────┬──────────┬───────────┐
│編號│ 科類 │票面金額│   票據號碼   │       發票日       │       到期日         │
├──┼───┼────┼───────┼──────────┼───────────┤
│ 一 │ 本票 │ 二萬元 │0000000│  八十九年二月一日  │八十九年十一月三十日  │
├──┼───┼────┼───────┼──────────┼───────────┤
│ 二 │ 本票 │ 二萬元 │0000000│  八十九年二月一日  │八十九年十二月三十一日│
├──┼───┼────┼───────┼──────────┼───────────┤
│ 三 │ 本票 │ 二萬元 │0000000│  八十九年二月一日  │九十年一月三十一日    │
├──┼───┼────┼───────┼──────────┼───────────┤
│ 四 │ 本票 │ 二萬元 │0000000│  八十九年二月一日  │九十年二月二十八日    │
├──┼───┼────┼───────┼──────────┼───────────┤
│ 五 │ 本票 │ 二萬元 │0000000│  八十九年二月一日  │九十年三月三十一日    │
├──┼───┼────┼───────┼──────────┼───────────┤
│ 六 │ 本票 │ 二萬元 │0000000│  八十九年二月一日  │九十年四月三十日      │
├──┼───┼────┼───────┼──────────┼───────────┤
│ 七 │ 本票 │ 二萬元 │0000000│  八十九年二月一日  │九十年五月三十一日    │
├──┼───┼────┼───────┼──────────┼───────────┤
│ 八 │ 本票 │ 二萬元 │0000000│  八十九年二月一日  │九十年六月三十日      │
├──┼───┼────┼───────┼──────────┼───────────┤
│ 九 │ 本票 │ 二萬元 │0000000│  八十九年二月一日  │九十年七月三十一日    │
├──┼───┼────┼───────┼──────────┼───────────┤
│ 十 │ 本票 │ 二萬元 │0000000│  八十九年二月一日  │九十年八月三十一日    │
├──┼───┼────┼───────┼──────────┼───────────┤
│十一│ 本票 │ 二萬元 │0000000│  八十九年二月一日  │九十年九月三十日      │
├──┼───┼────┼───────┼──────────┼───────────┤
│十二│ 本票 │ 二萬元 │0000000│  八十九年二月一日  │九十年十月三十一日    │
├──┼───┼────┼───────┼──────────┼───────────┤
│十三│ 本票 │ 二萬元 │0000000│  八十九年二月一日  │九十年十一月三十日    │
├──┼───┼────┼───────┼──────────┼───────────┤
│十四│ 本票 │ 二萬元 │0000000│  八十九年二月一日  │九十年十二月三十一日  │
├──┼───┼────┼───────┼──────────┼───────────┤
│十五│ 本票 │ 二萬元 │0000000│  八十九年二月一日  │九十一年一月三十一日  │
├──┼───┼────┼───────┼──────────┼───────────┤
│十六│ 本票 │ 二萬元 │0000000│  八十九年二月一日  │九十一年二月二十九日  │
├──┼───┼────┼───────┼──────────┼───────────┤
│十七│ 本票 │ 二萬元 │0000000│  八十九年二月一日  │九十一年三月三十一日  │
├──┼───┼────┼───────┼──────────┼───────────┤
│十八│ 本票 │ 二萬元 │0000000│  八十九年二月一日  │九十一年四月三十日    │
├──┼───┼────┼───────┼──────────┼───────────┤
│十九│ 本票 │ 二萬元 │0000000│  八十九年二月一日  │九十一年五月三十一日  │
├──┼───┼────┼───────┼──────────┼───────────┤
│二十│ 本票 │ 二萬元 │0000000│  八十九年二月一日  │九十一年六月三十日    │
├──┼───┼────┼───────┼──────────┼───────────┤
│廿一│ 本票 │ 二萬元 │0000000│  八十九年二月一日  │九十一年七月三十一日  │
├──┼───┼────┼───────┼──────────┼───────────┤
│廿二│ 本票 │ 二萬元 │0000000│  八十九年二月一日  │九十一年八月三十一日  │
├──┼───┼────┼───────┼──────────┼───────────┤
│廿三│ 本票 │ 二萬元 │0000000│  八十九年二月一日  │九十一年九月三十日    │
├──┼───┼────┼───────┼──────────┼───────────┤
│廿四│ 本票 │ 二萬元 │0000000│  八十九年二月一日  │九十一年十月三十一日  │
├──┼───┼────┼───────┼──────────┼───────────┤
│廿五│ 本票 │ 二萬元 │0000000│  八十九年二月一日  │九十一年十一月三十日  │
├──┼───┼────┼───────┼──────────┼───────────┤
│廿六│ 本票 │ 七千元 │0000000│  八十九年二月一日  │九十一年十二月三十一日│
├──┼───┴────┴───────┴──────────┴───────────┤
│合計│伍拾萬柒仟元                                                                  │
└──┴───────────────────────────────────────┘
附表二：
┌──┬───┬────────┬───────────┬──────┬────────┐
│編號│發票人│     付款人     │        發票日        │  票面金額  │     票號       │
├──┼───┼────────┼───────────┼──────┼────────┤
│ 一 │魏正治│合作金庫斗六分行│八十八年一月三十一日  │一萬五千元  │CW0000000│
├──┼───┼────────┼───────────┼──────┼────────┤
│ 二 │魏正治│合作金庫斗六分行│八十八年二月二十八日  │二萬五千元  │CW0000000│
├──┼───┼────────┼───────────┼──────┼────────┤
│ 三 │魏正治│合作金庫斗六分行│八十八年四月三十日    │二萬三千元  │CW0000000│
├──┼───┼────────┼───────────┼──────┼────────┤
│ 四 │魏正治│合作金庫斗六分行│八十八年五月三十一日  │一萬七千元  │CW0000000│
├──┼───┼────────┼───────────┼──────┼────────┤
│ 五 │魏正治│合作金庫斗六分行│八十八年六月十六日    │一萬九千元  │CW0000000│
├──┼───┼────────┼───────────┼──────┼────────┤
│ 六 │魏正治│合作金庫斗六分行│八十八年十一月三十日  │二萬六千元  │CW0000000│
├──┼───┼────────┼───────────┼──────┼────────┤
│ 七 │魏正治│合作金庫斗六分行│八十八年十二月十五日  │三萬五千元  │CW0000000│
├──┼───┼────────┼───────────┼──────┼────────┤
│ 八 │林晃鋒│大眾商業銀行鳳山│八十八年四月二十五日  │六千一百元  │AF0000000│
│    │      │分行            │                      │            │                │
└──┴───┴────────┴───────────┴──────┴────────┘
